ACORDAO-COMPLETO-2411037

ACÓRDÃO 1699/2021 ATA 3/2021 - SEGUNDA CÂMARA

VISTOS, relatados e discutidos estes autos de Monitoramento de determinação expedida pelo Acórdão 9413/2017-TCU-Segunda Câmara, 
ACORDAM os Ministros do Tribunal de Contas da União, reunidos em sessão de 2ª Câmara, ante as razões expostas pelo Relator, em:
	9.1. considerar não atendida a determinação constante do item 1.7.1 do Acórdão 9413/2017-TCU-Segunda Câmara;
	9.2. aplicar ao Sr. Ricardo Evangelista Lobato a multa prevista no art. 58, inciso IV c/c § 1º da Lei 8.443/92, no valor de R$ 10.000,00 (dez mil reais) , fixando-lhe o prazo de 15 (quinze) dias, a contar da notificação, para comprovar, perante o Tribunal, o recolhimento da dívida ao Tesouro Nacional, atualizada monetariamente desde a data do presente acórdão até a do efetivo recolhimento, se for paga após o vencimento, na forma da legislação em vigor;
	9.3. autorizar, desde logo, o pagamento da dívida decorrente em até 36 (trinta e seis) parcelas mensais e consecutivas, caso solicitado, nos termos do art. 26 da Lei 8.443/1992 c/c o art. 217 do RITCU, fixando o vencimento da primeira parcela em 15 (quinze) dias, a contar do recebimento da notificação, e o das demais a cada 30 (trinta) dias, devendo incidir sobre cada uma os encargos devidos, na forma prevista na legislação em vigor;
	9.4. alertar o responsável de que a falta de comprovação do recolhimento de qualquer parcela importará o vencimento antecipado do saldo devedor, nos termos do art. 217, § 2°, do RITCU;
	9.5. dar continuidade ao presente monitoramento e diligenciar ao Município de Redenção da Serra/SP, para que, em atenção ao Acórdão 9413/2017-TCU-Segunda Câmara, encaminhe a este Tribunal comprovação  da aquisição pelo município da propriedade ou a posse do terreno onde se executou o sistema de abastecimento de água do bairro do Pinheirinho, construído com os recursos federais do Convênio 758/2003 (Siafi 489869) , nos termos dos incisos VIII e IX da IN/STN 1/1997, destacando que, nesses casos, o TCU tem admitido como suficiente a imposição de servidão administrativa sobre o terreno afetado pelo equipamento público, ou até mesmo a celebração de comodato com a cessão da posse à municipalidade, conforme já determinado no item 1.7.1 do Acórdão 9413/2017-TCU-Segunda Câmara, sob pena de aplicação da multa prevista no art. 58, inciso VII da Lei 8.443/92;
	9.6. encaminhar cópia desta deliberação ao Município de Redenção da Serra/SP e à Fundação Nacional de Saúde - Funasa, a fim de subsidiar as manifestações a serem requeridas.

Monitoramento da determinação contida no item 1.7.1 do Acórdão 9413/2017-TCU-2ª Câmara

Segunda Câmara

Município de Redenção da Serra - SP.

3. Interessados/Responsáveis:
3.1. Responsável: Ricardo Evangelista Lobato (XXX.032.578-XX).

13.1. Ministros presentes: Augusto Nardes (na Presidência), Aroldo Cedraz (Relator) e Raimundo Carreiro.
13.2. Ministro-Substituto convocado: Marcos Bemquerer Costa.

AROLDO CEDRAZ

Adoto como Relatório a instrução de peça 46, que contou com a anuência do corpo dirigente da SecexTCE (peças 47 e 48) : 
INTRODUÇÃO
1.	Trata-se de monitoramento da determinação contida no item 1.7.1 do Acórdão 9413/2017-TCU-Segunda Câmara (peça 10) . 
HISTÓRICO
2.	O Acórdão 9413/2017-TCU-Segunda Câmara foi proferido nestes autos, que trataram de tomada de contas especial instaurada pela Fundação Nacional de Saúde (Funasa) , originalmente em desfavor do Sr. Ricardo Evangelista Lobato (CPF XXX.032.578-XX) , na condição de prefeito municipal de Redenção da Serra/SP (gestão 2017-2020) , em razão de impugnação de despesas realizadas por falta de documentação do terreno onde foi executada obra com recursos repassados pela Funasa, por força do Convênio 758/2003 (Siafi 489869) , o qual teve por objeto a execução de sistema de abastecimento de água no bairro do Pinheirinho, em Redenção da Serra/SP (peça 1, p. 33-41 e 43) .
2.1.	Por meio do referido Acórdão, foi feita determinação aos seguintes órgãos:
	Órgão
	Determinações contidas no Acórdão 9413/2017-TCU-Segunda Câmara

	Município de Redenção da Serra
 (notificação à peça 13) 
	1.7.1 que comprovem perante o TCU, no prazo de até 120 (cento e vinte) dias, a aquisição pelo município da propriedade ou a posse do terreno onde se executou o sistema de abastecimento de água do bairro do Pinheirinho, construído com os recursos federais do Convênio 758/2003 (Siafi 489869) , nos termos dos incisos VIII e IX da IN/STN 1/1997, destacando que, nesses casos, o TCU tem admitido como suficiente a imposição de servidão administrativa sobre o terreno afetado pelo equipamento público, ou até mesmo a celebração de comodato com a cessão da posse à municipalidade;

	Fundação Nacional de Saúde (notificação à peça 14) 
	
2.2.	Do Acórdão 9413/2017-TCU-Segunda Câmara, ora monitorado, foram expedidos Ofícios notificando a Prefeitura Municipal de Redenção da Serra/SP (peça 13) e a Fundação Nacional de Saúde - Funasa (peça 14) .
2.3	Não houve resposta aos Ofícios mencionados. À peça 19, consta pedido de prorrogação de prazo da Funasa, por 10 dias.
3.	A Prefeitura de Redenção da Serra/SP tomou conhecimento do Ofício 2740/2017 - Secex-SP em 08/11/2017, conforme Aviso de Recebimento de peça 17. Já a Fundação Nacional de Saúde tomou conhecimento do Ofício 2741/2017 - Secex-SP em 07/11/2017, conforme Aviso de Recebimento de peça 18. 
3.1	Em expediente datado de 22/5/2018, a Funasa solicitou prorrogação de prazo, por mais 10 dias, a partir daquela data, para cumprimento da deliberação, o qual se encontrava igualmente vencido quando da elaboração da instrução de peça 20.
4.	Naquela instrução, foi novamente proposta a realização de diligência aos órgãos objeto da determinação, nos seguintes termos:
5.2.	Realizar, com fundamento no art. 157 do RI/TCU, diligência endereçada à: 
	a) Prefeitura do Município de Redenção da Serra/SP, para: 
	a.1) trazer informações, por meio de documentação, quanto à comprovação perante o TCU, no prazo de 30 (trinta) dias, da aquisição pelo município da propriedade ou a posse do terreno onde se executou o sistema de abastecimento de água do bairro do Pinheirinho, construído com os recursos federais do Convênio 758/2003 (Siafi 489869) , nos termos dos incisos VIII e IX da IN/STN 1/1997, destacando que, nesses casos, o TCU tem admitido como suficiente a imposição de servidão administrativa sobre o terreno afetado pelo equipamento público, ou até mesmo a celebração de comodato com a cessão da posse à municipalidade. 
	a.2) informar que o não cumprimento à diligência ou a decisão deste Tribunal, no prazo fixado, sem causa justificada, poderá ensejar a aplicação da multa prevista no art. 58, inciso IV, da Lei 8.443/1992, a qual prescinde de realização de prévia audiência, nos termos do art. 268, § 3º, do Regimento Interno do TCU.
	b) Fundação Nacional de Saúde - Funasa, para:
	b.1) trazer informações, por meio de documentação, quanto à comprovação perante o TCU, no prazo de 30 (trinta) dias, da aquisição pelo município de Redenção da Serra/SP da propriedade ou a posse do terreno onde se executou o sistema de abastecimento de água do bairro do Pinheirinho, construído com os recursos federais do Convênio 758/2003 (Siafi 489869) , nos termos dos incisos VIII e IX da IN/STN 1/1997, destacando que, nesses casos, o TCU tem admitido como suficiente a imposição de servidão administrativa sobre o terreno afetado pelo equipamento público, ou até mesmo a celebração de comodato com a cessão da posse à municipalidade.
	b.2) informar que o não cumprimento à diligência ou a decisão deste Tribunal, no prazo fixado, sem causa justificada, poderá ensejar a aplicação da multa prevista no art. 58, inciso IV, da Lei 8.443/1992, a qual prescinde de realização de prévia audiência, nos termos do art. 268, § 3º, do Regimento Interno do TCU.
5.3.	Encaminhar cópia da instrução de peça 6 ao Município de Redenção da Serra/SP e à Fundação Nacional de Saúde - Funasa, a fim de subsidiar as manifestações a serem requeridas.
5.	Feitas as comunicações (peças 22/23) , a Funasa encaminhou o documento de peça 24, onde informa que a Prefeitura teria solicitado ao Cartório de Registro Civil de Pessoas Naturais e Tabelionato de Notas de Redenção da Serra que fosse elaborada Escritura de Imposição de Servidão referente à área onde se encontra o Sistema de Abastecimento de Água do bairro Pinheirinho.
6.	Com base em tais informações, e uma vez que a Prefeitura novamente não atendeu à diligência feita por este Tribunal, foi realizada diligência ao Cartório supra citado, além de ter sido realizada renovação de diligência à Prefeitura (peças 28/29) .
7.	Desta feita, somente houve resposta por parte do Cartório, que informou em documento de peça 30 que em data de 23/05/2018 realmente representantes do Município teriam comparecido àquele Tabelionato de Notas solicitando a escritura da Servidão pretendida. Porém, teriam sido informados, naquela mesma ocasião, da necessidade de encaminhamento de outros documentos para que tal providência pudesse ser efetivada, como:
 (i) matrícula atualizada;
 (ii) Certidão de Cadastro do Imóvel Rural (CCIR) ; 
 (iii) Imposto Territorial Rural (ITR) do imóvel sobre o qual será instalada a servidão;
 (iv) documentos que permitam a identificação e qualificação dos proprietários do referido imóvel e seus respectivos cônjuges, quando houver.
7.1	Informou, ainda, que até aquela data de 06/09/2018 tais documentos não teriam sido apresentados pela Prefeitura, o que impediria a realização do registro de tal Servidão.
8.	Em Pronunciamento de peça 34, foram propostas novas diligências junto à Prefeitura Municipal de Redenção da Serra e ao Oficial de Registro Civil de Pessoas Naturais e Tabelião de Notas de Redenção da Serra, para que, no prazo de quinze dias, informassem a este Tribunal se foram apresentados os documentos pelo Município, necessários à elaboração de Escritura de Constituição de Servidão de Passagem referente às áreas onde se encontra o Sistema de Tratamento de Água do Bairro do Pinheirinho, encaminhando ainda cópia da escritura eventualmente firmada.
8.1	Tais diligências foram efetivadas pelas peças 35/36 e 40/41, sendo duas delas (35 e 40/41) endereçadas à Prefeitura.
9.	Novamente a Prefeitura se manteve silente, enquanto o Cartório, em documento de peça 44, datado de 08/07/2019, informa que a Prefeitura ainda NÃO tinha apresentado a documentação necessária para a efetivação do registro.
EXAME TÉCNICO
10.	Verifica-se, portanto, que continua sem cumprimento o item 1.7.1 do Acórdão 9413/2017-TCU-Segunda Câmara (peça 10) , apesar das diversas diligências realizadas.
11.	Nota-se, também, que a Prefeitura de Redenção da Serra/SP, mesmo diversas vezes notificada e diligenciada por este Tribunal, não encaminhou nenhuma resposta, nem tampouco apresentou documentação capaz de comprovar o cumprimento da determinação a ela dirigida.
11.	Tais comunicações se encontram demonstradas nas peças 11 e 13 dos autos (Notificação) , com AR às peças 16 e 17, respectivamente, bem como nas peças 23, 28, 36 e 40/41 (diligências) , cujos AR´s se encontram nas peças 27, 32/33, 37 e 43, respectivamente.
12	Assim, dos elementos dos autos, podemos claramente ver que a Prefeitura de Redenção da Serra/SP foi duas vezes notificadas sobre a determinação imposta por este Tribunal, bem como diligenciada em quatro diferentes ocasiões, tendo quedada silente e incapaz de demonstrar o cumprimento da mesma.
12.1.	É de se ressaltar que, conforme consta da comunicação de notificação enviada à prefeitura (peça 13) , o não cumprimento de determinação deste Tribunal poderá ensejar a aplicação da multa prevista no art. 58, § 1º, da Lei 8.443/1992, a qual prescinde de realização de prévia audiência, nos termos do art. 268, § 3º, do Regimento Interno/TCU.
12.2	Da mesma forma, todos os ofícios de diligências também dispunham informação no sentido de que o não cumprimento de diligência ou de decisão deste Tribunal, no prazo fixado, sem causa justificada, poderá ensejar a aplicação da multa prevista no art. 58, inciso IV, da Lei 8.443/1992, a qual prescinde de realização de prévia audiência, nos termos do art. 268, § 3º, do Regimento Interno do TCU.
13.	Desta forma, e considerando que o Sr. Ricardo Evangelista Lobato, Prefeito do Município de Redenção da Serra/SP, foi instado a se manifestar em seis diferentes ocasiões por este Tribunal sobre a determinação do Acórdão 9413/2017-TCU-Segunda Câmara, não apresentando qualquer comprovação de atendimento, entendemos deva ser proposta a multa prevista no art. 58, inciso IV c/c § 1º, da Lei 8.443/92, bem como a realização de nova diligência à Prefeitura, uma vez que o inciso I do art. 7º da Resolução TCU nº 315/2020 impede a reiteração de determinação anteriormente proferida por este Tribunal.
14.	Quanto à Funasa, entende-se que as providências para efetivação do registro de servidão junto ao Tabelionato de Notas são atos que necessariamente devem ser realizados pela Prefeitura, de forma que não vemos viabilidade em proposta de aplicação de multa a seus gestores por descumprimento de decisão deste Tribunal, até mesmo pelo motivo de ter respondido às diligências por parte desta Corte de Contas.
CONCLUSÃO
15.	Com as informações acima, temos que os autos estejam prontos para seguimento, no sentido de aplicação de multa ao atual gestor do Município de Redenção da Serra/SP, tanto por falta de cumprimento de decisão deste Tribunal, quanto pelo não atendimento de diligência do Relator ou decisão do Tribunal; mostrando-se pertinente, ainda, fazer nova diligencia ao município para que informe sobre o cumprimento da determinação.
PROPOSTA
16.	Ante o exposto, somos pelo encaminhamento dos autos ao Gabinete do Exmo. Relator, propondo:
	a) considerar como não atendida a determinação constante do item 1.7.1 do Acórdão 9413/2017-TCU-Segunda Câmara;
	b) aplicar, ao Sr. Ricardo Evangelista Lobato, CPF nº XXX.032.578-XX, gestor do Município de Redenção da Serra/SP, a multa prevista no art. 58, inciso IV c/c § 1º da Lei 8.443/92;
	c) diligenciar ao Município de Redenção da Serra/SP, para que, em atenção ao Acórdão 9413/2017-TCU-Segunda Câmara, encaminhe a este Tribunal comprovação  da aquisição pelo município da propriedade ou a posse do terreno onde se executou o sistema de abastecimento de água do bairro do Pinheirinho, construído com os recursos federais do Convênio 758/2003 (Siafi 489869) , nos termos dos incisos VIII e IX da IN/STN 1/1997, destacando que, nesses casos, o TCU tem admitido como suficiente a imposição de servidão administrativa sobre o terreno afetado pelo equipamento público, ou até mesmo a celebração de comodato com a cessão da posse à municipalidade, conforme já determinado no item 1.7.1 do Acórdão 9413/2017-TCU-Segunda Câmara, sob pena de aplicação da multa prevista no art. 58, inciso VII da Lei 8.443/92;
	d) encaminhar cópia da presente instrução ao Município de Redenção da Serra/SP e à Fundação Nacional de Saúde - Funasa, a fim de subsidiar as manifestações a serem requeridas.
É o Relatório.

não há.

Procurador Sergio Ricardo Costa Caribé.

MONITORAMENTO DE DETERMINAÇÃO DO ACÓRDÃO 9413/2017-TCU-2ª CÂMARA. NÃO ATENDIMENTO À DETERMINAÇÃO E NEM ÀS DILIGÊNCIAS DO TRIBUNAL. MULTA. DILIGÊNCIA.

TOMADA DE CONTAS ESPECIAL (TCE)

Secretaria de Controle Externo de Tomada de Contas Especial (SecexTCE).

Conforme consignado no Relatório precedente, o Acórdão 9413/2017-TCU-Segunda Câmara, decorre do exame da tomada de contas especial instaurada pela Fundação Nacional de Saúde (Funasa) , originalmente em desfavor do Sr. Ricardo Evangelista Lobato, na condição de prefeito municipal de Redenção da Serra/SP (gestão 2017-2020) , em razão de impugnação de despesas realizadas por falta de documentação do terreno onde foi executada obra com recursos repassados pela Funasa, por força do Convênio 758/2003, o qual teve por objeto a execução de sistema de abastecimento de água no bairro do Pinheirinho, em Redenção da Serra/SP (peça 1, p. 33-41 e 43) .
2.	Referido Acórdão fez determinação aos seguintes órgãos:
	Órgão
	Determinações contidas no Acórdão 9413/2017-TCU-Segunda Câmara

	Município de Redenção da Serra
 (notificação à peça 13) 
	1.7.1 que comprovem perante o TCU, no prazo de até 120 (cento e vinte) dias, a aquisição pelo município da propriedade ou a posse do terreno onde se executou o sistema de abastecimento de água do bairro do Pinheirinho, construído com os recursos federais do Convênio 758/2003 (Siafi 489869) , nos termos dos incisos VIII e IX da IN/STN 1/1997, destacando que, nesses casos, o TCU tem admitido como suficiente a imposição de servidão administrativa sobre o terreno afetado pelo equipamento público, ou até mesmo a celebração de comodato com a cessão da posse à municipalidade;

	Fundação Nacional de Saúde (notificação à peça 14) 
	
3.	Do relato da SecexTCE, tem-se notório que a Prefeitura de Redenção da Serra/SP, a despeito de ser advertida quanto à possibilidade de sanção, não tem atendido à determinação desta Corte de Contas e tem ignorado as diversas tentativas de obtenção de informações por parte deste Tribunal, conforme se pode notar no seguinte trecho da instrução da Unidade Técnica, transcrita no relatório precedente:
12	Assim, dos elementos dos autos, podemos claramente ver que a Prefeitura de Redenção da Serra/SP foi duas vezes notificadas sobre a determinação imposta por este Tribunal, bem como diligenciada em quatro diferentes ocasiões, tendo quedada silente e incapaz de demonstrar o cumprimento da mesma.
12.1.	É de se ressaltar que, conforme consta da comunicação de notificação enviada à prefeitura (peça 13) , o não cumprimento de determinação deste Tribunal poderá ensejar a aplicação da multa prevista no art. 58, § 1º, da Lei 8.443/1992, a qual prescinde de realização de prévia audiência, nos termos do art. 268, § 3º, do Regimento Interno/TCU.
12.2	Da mesma forma, todos os ofícios de diligências também dispunham informação no sentido de que o não cumprimento de diligência ou de decisão deste Tribunal, no prazo fixado, sem causa justificada, poderá ensejar a aplicação da multa prevista no art. 58, inciso IV, da Lei 8.443/1992, a qual prescinde de realização de prévia audiência, nos termos do art. 268, § 3º, do Regimento Interno do TCU.
13.	 Desta forma, e considerando que o Sr. Ricardo Evangelista Lobato, Prefeito do Município de Redenção da Serra/SP, foi instado a se manifestar em seis diferentes ocasiões por este Tribunal sobre a determinação do Acórdão 9413/2017-TCU-Segunda Câmara, não apresentando qualquer comprovação de atendimento, entendemos deva ser proposta a multa prevista no art. 58, inciso IV c/c § 1º, da Lei 8.443/92, bem como a realização de nova diligência à Prefeitura, uma vez que o inciso I do art. 7º da Resolução TCU nº 315/2020 impede a reiteração de determinação anteriormente proferida por este Tribunal.
4.	Com esses destaques, acolho integralmente o exame e a proposta de encaminhamento da SecexTCE, incorporando seus fundamentos às minhas razões de decidir, para considerar não atendida a determinação constante do item 1.7.1 do Acórdão 9413/2017-TCU-Segunda Câmara e aplicar, ao Sr. Ricardo Evangelista Lobato, Prefeito do Município de Redenção da Serra/SP, a multa prevista no art. 58, inciso IV c/c § 1º da Lei 8.443/92, que fixo em R$ 10.000,00 (dez mil reais) .
5.	Cabe, ainda, diligenciar ao Município de Redenção da Serra/SP, para que, em atenção ao Acórdão 9413/2017-TCU-Segunda Câmara, encaminhe a este Tribunal comprovação  da aquisição pelo município da propriedade ou a posse do terreno onde se executou o sistema de abastecimento de água do bairro do Pinheirinho, construído com os recursos federais do Convênio 758/2003 (Siafi 489869) , nos termos dos incisos VIII e IX da IN/STN 1/1997, destacando que, nesses casos, o TCU tem admitido como suficiente a imposição de servidão administrativa sobre o terreno afetado pelo equipamento público, ou até mesmo a celebração de comodato com a cessão da posse à municipalidade, conforme já determinado no item 1.7.1 do Acórdão 9413/2017-TCU-Segunda Câmara, sob pena de aplicação da multa prevista no art. 58, inciso VII da Lei 8.443/92.
	Ante o exposto, manifesto-me por que seja adotado o Acórdão que ora submeto a este Colegiado.
TCU, Sala das Sessões Ministro Luciano Brandão Alves de Souza, em 9 de fevereiro de 2021.
AROLDO CEDRAZ 
Relator